臺灣高等法院刑事裁定
110年度毒抗字第1655號
抗  告  人
即  被  告  林翰鵬



上列抗告人即被告因違反毒品危害防制條例案件，不服臺灣宜蘭
地方法院110年度毒聲字第400號，中華民國110年10月29日裁定
（聲請案號：臺灣宜蘭地方檢察署110年度聲觀字第352號、110
年度毒偵字第386號），提起抗告，本院裁定如下：
    主  文
抗告駁回。 
    理  由
一、原裁定意旨略以：
　㈠抗告人即被告甲○○（下稱抗告人）於民國110年2月2日早上至
    晚上，在宜蘭縣○○市○○○路0巷0號住處，以將毒品置入玻璃
    球燒烤吸食煙霧之方式，接續施用甲基安非他命數次。嗣於
    110年2月3日於上址住處，為警搜索扣得安非他命1包(毛重0
    .2公克)、吸食器3組、玻璃球2顆等物。而施用第二級毒品
    甲基安非他命之事實，業據抗告人坦承不諱，並經警將其尿
    液送驗，呈安非他命類（安非他命、甲基安非他命）陽性反
    應，並有採尿同意書、宜蘭縣政府警察局尿液檢體取樣數簽
    收紀錄表、慈濟大學濫用藥物檢驗中心檢驗總表及扣案物等
    附卷可參，應堪信實。
　㈡又抗告人前因施用毒品案件，經原審法院以94年度毒聲字第3
    3號裁定送勒戒處所觀察、勒戒後，認有繼續施用毒品之傾
    向，再經原審法院以94年度毒聲字第113號裁定令入戒治處
    所強制戒治，抗告後經臺灣高等法院以94年度毒抗字第200
    號駁回抗告確定，於94年12月19日停止戒治執行完畢，並經
    臺灣宜蘭地方法院檢察署檢察官以95年度戒毒偵字第3號為
    不起訴處分確定，則抗告人於上開停止戒治執行完畢逾3年
    再犯本件施用毒品犯行，檢察官聲請令抗告人入勒戒處所觀
    察、勒戒，於法相符，應予准許等語。
二、抗告意旨略以：
　㈠依毒品危害防制條例第35條第1、2項，於109年1月15日修正
    公布，並自同年7月15日生效施行，本條例修正、施行前繫
    屬之施用毒品案件，於修正施行後，適用修正後之規定，並
    依下列方式處理：前項情形，依修正前之規定有利於行為人
    者，適用最有利於行為人之法律。
　㈡然抗告人即受刑人現因於宜蘭監獄執行中，尚有官司另於訴
    訟中，可否依修正前之舊條例對行為人之較有利，改更裁定
    、有期徒刑為之，較有利於行為人。或等抗告人另外官司判
    決後一起執行之，較有利於抗告人等語。
三、按109年7月15日增訂施行之毒品危害防制條例第35條之1第1
    款及第2款前段規定，施行前犯第10條之罪之案件，於施行
    後，偵查中，由檢察官依修正後規定處理；審判中，由法院
    或少年法院（地方法院少年法庭）依修正後規定處理。是犯
    第10條之罪者，不論係修正前後，均應依新法規定處理。而
    修正後之同條例第20條第3項規定「依前項規定為觀察、勒
    戒或強制戒治執行完畢釋放後，3年後再犯第10條之罪者，
    適用本條前2項之規定」，雖僅將原條文之再犯期間由「5年
    」改為「3年」，惟鑑於採取傳統刑事機構式處遇，將施用
    毒品者當作「犯人」處理，其施用人數及再犯率仍高，將施
    用毒品者監禁於監獄內，僅能短期間防止其接觸毒品，因慣
    用毒品產生之「心癮」根本無法根除，並慮及毒品條例施行
    多年累積之戒毒經驗及實效，暨逐步擴充之醫療、戒癮機構
    、專業人力、社區支援系統等資源，尤以本次毒品危害防制
    條例第24條修正，擴大檢察官對施用毒品者附條件緩起訴處
    分之範圍，使其能視個案具體情形給予適當多元社區處遇。
    準此，本次修正後對於施用毒品者之思維，自應與時俱進，
    擺脫以往側重於「犯人」身分之處罰，著重其為「病患」之
    特質，並以「治療」疾病為出發點，重新評價前揭所謂「3
    年後再犯」之意義。除檢察官優先適用毒品危害防制條例第
    24條命附條件緩起訴處分處遇（不論幾犯，亦無年限）外，
    對於施用毒品初犯者，即應適用第20條第1項、第2項為機構
    內之觀察、勒戒或強制戒治；若於上開機構內處遇執行完畢
    釋放後，「3年內再犯」者，依第23條第2項規定，應依法追
    訴；倘於「3年後再犯」，自應再回歸到傳統醫療體系機構
    內重為觀察、勒戒或強制戒治之治療。是對於戒除毒癮不易
    者，唯有以機構內、外處遇及刑事制裁等方式交替運用，以
    期控制或改善其至完全戒除毒癮（最高法院109年度台上大
    字第3826號大法庭裁定意旨參照）。
四、經查：
　㈠抗告人於前揭時、地為警緝獲，其於偵查時即坦承有上開施
    用第二級毒品之行為。且經警徵其同意採集尿液送驗結果，
    確呈甲基安非他命之陽性反應，有採尿同意書、宜蘭縣政府
    警察局尿液檢體取樣數簽收紀錄表、慈濟大學濫用藥物檢驗
    中心檢驗總表及扣案物等附卷可稽。上開檢驗係以氣相/液
    相層析質譜儀分析法為確認，出現偽陽性反應之機率極低，
    該檢驗結果當為真實可信，足以佐證抗告人之任意性自白確
    與事實相符。是抗告人於前揭時地確有施用第二級毒品甲基
    安非他命之事實，堪可認定。 
　㈡抗告人前因施用毒品案件，經原審法院以94年度毒聲字第33
    號裁定送勒戒處所觀察、勒戒後，認有繼續施用毒品之傾向
    ，再經原審法院以94年度毒聲字第113號裁定令入戒治處所
    強制戒治，抗告後經本院以94年度毒抗字第200號駁回抗告
    確定，於94年12月19日停止戒治執行完畢，並經臺灣宜蘭地
    方法院檢察署檢察官以95年度戒毒偵字第3號為不起訴處分
    確定，有本院被告前案紀錄表附卷可稽。抗告人所為本案施
    用毒品之犯行係屬前次停止戒治執行完畢3年後再犯，檢察
    官據此向原審法院聲請裁定抗告人應送勒戒處所觀察、勒戒
    ，於法並無不合。　
　㈢抗告人雖執前詞提起抗告，然毒品危害防制條例所規定之「
    觀察、勒戒」程序，係針對受處分人所為保安處分，目的在
    戒除行為人施用毒品身癮及心癮，以達教化與治療之目的，
    其立法意旨在幫助施用毒品者戒毒，性質上為一療程，而非
    懲罰，可謂刑罰之補充制度，從而毒品危害防制條例本身所
    規定之觀察、勒戒及強制戒治等保安處分，雖兼具自由刑之
    性質，卻有刑罰不可替代之教化治療作用。是抗告人既有上
    開施用第二級毒品之行為，復經檢察官具體斟酌被告之情形
    ，認以向法院聲請觀察、勒戒始能達成戒癮治療之目的，因
    此向原審法院聲請裁定將被告送勒戒處所，以查其是否仍有
    施用毒品傾向，並據以斷定幫助其徹底戒毒之方法，要屬檢
    察官適法行使裁量權之範疇，在無違反比例原則或明顯裁量
    怠惰、恣意濫用裁量等情事，法院尚無自由斟酌以其他方式
    替代之權。抗告意旨指摘本案應依修正前之舊條例對行為人
    之較有利，改更裁定、而為有期徒刑之宣告云云，核與前揭
    毒品危害防制條例第20條第3項、第23條第2項之修法意旨不
    合，無足可採。至抗告人抗告意旨稱等他案判決確定後一起
    執行部分，與原裁定依檢察官之聲請准令被告入勒戒處所觀
    察、勒戒，要屬二事，核與本案施用第二級毒品犯行並無關
    連，自無可採。
四、綜上所述，原審認抗告人施用第二級毒品犯行明確，依檢察
    官聲請，裁定抗告人令入勒戒處所施以觀察、勒戒，核其認
    事用法均屬有據。抗告人仍執前詞指摘原審裁定不當，提起
    抗告，為無理由，應予駁回。　　　
據上論斷，應依刑事訴訟法第412條，裁定如主文。　　
中　　華　　民　　國　　110 　年　　12　　月　　17　　日
　　　　　　        刑事第七庭  審判長法　官  孫惠琳
　　　　　　　　　　　　　　　　　　  法　官  張育彰　　
　　　　　　　　　　　　　　　　　　  法　官  王惟琪
以上正本證明與原本無異。
不得再抗告。
                                      書記官  陳怡君
中　　華　　民　　國　　110 　年　　12　　月　　20　　日